最高法院民事判決　　　　　　　九十六年度台上字第九七五號
上　訴　人　甲○○
訴訟代理人　丁志達律師
　　　　　　陳錫川律師
被 上訴 人　乙○○
　　　　　　丙○○
共　　　同
訴訟代理人　陳建榮律師
上列當事人間請求損害賠償事件，上訴人對於中華民國九十五年
九月十九日台灣高等法院第二審判決（九十三年度重上字第六二
八號），提起上訴，本院判決如下：
    主  文
上訴駁回。
第三審訴訟費用由上訴人負擔。
    理  由
本件上訴人主張：被上訴人乙○○、丙○○自民國七十七年十二
月十六日起，分別擔任訴外人閩台皮革廠股份有限公司（以下簡
稱閩台公司）之董事長、董事，前經原法院九十二年度上易字第
一二一九號刑事案件（以下簡稱一二一九號刑事案件）認被上訴
人明知伊於閩台公司七十八年度股東名簿上仍擁有股權二十萬股
，未曾於所有股票背面為背書，亦從未於過戶申請書上蓋章同意
過戶，詎被上訴人竟基於共同犯意之聯絡，將伊所有股份塗去，
轉由被上訴人丙○○取得，將此不實事項登載於其所掌管之公司
股東名簿上，致生損害於伊之利益及股東名簿之正確性，因而各
判處有期徒刑六月，減為有期徒刑三月確定在案。被上訴人擅自
變更股東名簿記載，雖將伊擁有閩台公司二十萬股股份變更為被
上訴人丙○○所有，惟因伊並未以背書轉讓股票並辦理過戶，自
不生伊喪失股權之結果。茲伊於收受一二一九號刑事案件確定判
決後，卻發現閩台公司已遭被上訴人聲請解散並清算完結，致伊
無法回復被轉讓之股份利益而受有損害。計伊所受之損害為：（
一）因閩台公司於八十三年十一月十五日轉增資發行新股，伊原
應可配發一百七十萬股，然為被上訴人以共同偽造文書行為，致
配發予被上訴人丙○○，無從收回再配發予伊，且閩台公司業遭
被上訴人聲請解散清算，以閩台公司於前述增資後之每股股東權
益新台幣（下同）十二點七二元計算，伊此部分所受損害為二千
一百六十二萬四千元；（二）閩台公司嗣於八十四年十一月二日
決議以現金收回減資。伊原可持有之股票換發成減資後之股票，
卻換發為丙○○名義之新股票，依減資前每股股東權益計算，伊
所受損害為二百八十一萬元，兩者合計為二千四百四十三萬四千
元，被上訴人自應依民法第一百八十四條第一項前段、第一百八
十五條、修正前公司法第二十三條規定負連帶賠償之責；（三）
另伊因上揭減資，原得受現金九百萬元，該九百萬元屬被上訴人
丙○○之不當得利；（四）閩台公司復於八十六年八月十一日決
議再減資，可受分配之八百萬元亦由被上訴人丙○○取得；（五
）伊因閩台公司於九十一年清算剩餘財產為二千八百六十四萬三
千零六十八元，為被上訴人丙○○不當取得之利益，伊自得依民
法第一百七十九條、第一百八十一條、第一百八十二條第二項不
當得利之法律關係，請求被上訴人丙○○返還。並與上開（一）
、（二）屬請求權競合之情形；（六）被上訴人於七十八年十月
十六日召開之股東會議（下稱系爭股東會議）中主導同意伊原持
有閩台公司百分之十股份應增為百分之十二，鑑於增加之股份並
未約定債務人型態，依民法第二百七十一條可分之債之規定，應
由被上訴人平均分擔。惟被上訴人未依約給付，致伊喪失該股份
得請求分配之利益，伊原可獲分配閩台公司於九十一年清算剩餘
財產依伊持股比例分配二十八萬六千四百三十元，伊自得類推適
用民法第二百二十五條、第二百二十六條債務不履行之規定，各
得請求被上訴人返還之。求為判命（一）被上訴人應連帶給付伊
二千四百四十三萬四千元本息；（二）被上訴人應各給付伊一百
七十萬元本息；（三）被上訴人應再各給付伊二十八萬六千四百
三十本息之判決。
被上訴人則以：上訴人於七十八年十月十六日已自閩台公司退股
，並且已經領取退股之對價。上訴人對於已經領取退股對價之行
為重複請求損害賠償，其行使權利有違誠實信用方法，顯有侵害
被上訴人權益之情事。又上訴人提出之刑事案件判決，與前揭另
案民事事件所認定之事實相反，且刑事案件判決並無確定私權之
效力，而僅為該案法官對於構成要件論罪之見解，被上訴人無侵
權行為或不當得利之情事。另上訴人指陳被上訴人有偽造文書，
然其不能指出被上訴人偽造特定文書與侵權行為之時地暨具體事
實，且上訴人並未就被上訴人獲取之實際利益，及上訴人退股後
因閩台公司歷次增減資而受有何種損害，其間是否有因果關係等
情事均未舉證。再者，閩台公司分配利益是因為出售不動產所得
漲價之利益及公司經營獲利，丙○○所得之利益均非不當得利，
亦非上訴人所受之損害。況上訴人主張侵權行為損害賠償請求權
，已經超過十年除斥期間而消滅，且損害賠償之範圍與方法並非
漫無限制，被上訴人何以對於上訴人之損害，應負金錢賠償而非
回復原狀之責任？而在範圍上，亦未同時起訴請求計算損害額，
其聲明之範圍似尚未確定，請求金錢與股份之回復究是否符合民
法第二百十六條規定，上訴人均未舉證證明。又上訴人另對於丙
○○主張不當得利返還請求權，並未同時敘述關於適合於認定此
項請求權成立要件之事實；上訴人主張得依債務不履行之結果而
為請求，似又主張債務不履行之責任，是否併以之作為訴訟標的
，均不無疑義；末以上訴人起訴主張被上訴人應負損害賠償責任
，係以相關刑案二審判決為論證被上訴人侵權行為之依據，但上
訴人又主張其並未因被上訴人之行為產生喪失股權之效果，果爾
，上訴人既無損害，其所謂被上訴人之侵權行為究竟為何，是否
為被上訴人違法就閩台公司進行解散並清算完結之行為，均有欠
明瞭等語，資為抗辯。
原審審理結果，以：依上訴人提出兩造所不爭之閩台公司於七十
八年十月十六日股東會會議紀錄記載：出席人數：何張依媄代理
人丙○○（即被上訴人）、乙○○（即被上訴人）、何樹鴻、丙
○○、何梅英、何樹人、甲○○（即上訴人），股份比例：乙○
○百分之二十五、甲○○百分之十二、何樹鴻百分之十五、丙○
○百分之十四、何樹人百分之十二、何張依媄百分之八、何梅英
百分之八、何素馨百分之六。決議事項：甲○○部分：一、臺灣
部分：坐落吉林路房子價值八百二十三萬元，三和路房子二百十
七萬元；二、美國部分：美金四十萬元、一千零四十萬元，房子
增值美金十萬元、二百五十六萬元，舊房子現值美金二十萬元、
五百十二萬元，以上共計折合新臺幣二千八百四十八萬元；三、
吉林路因須過戶，費用部分由公司負擔；四、閩台公司、金錩公
司所有資產暫訂三億元，若有異議『多退少補』」。上訴人亦自
認確實有領到前揭會議紀錄所載之財產，加之當時會議紀錄係暫
以閩台公司資產三億元為計算依據，上訴人認為其可領三千多萬
元，乃事後又向被上訴人領取美金十萬元，此亦經上訴人於刑事
案件一審審理時陳明甚詳，有本院調閱台灣板橋地方法院（下稱
板橋地院）九十一年度易字第五四號卷可證，依斯時新台幣對美
元銀行間成交之收盤匯率約二十六點四計算，故上訴人已取回約
三千一百十二萬元，即約占閩台公司暫計資本總額百分之十點三
七。又依證人即兩造之兄弟姊妹何樹人、何素馨、何樹鴻、何梅
英之證述，足徵系爭會議係為上訴人要退股而召開，且決議之內
容亦是上訴人退股後如何分配彼財物、款項之問題，被上訴人抗
辯稱上訴人已退股，應可採信。上訴人雖又以刑事案件二審法院
已認定被上訴人確有偽造文書犯行，判決被上訴人「共同從事業
務之人，明知為不實之事項，而登載於其業務上作成之文書，足
以生損害於公眾或他人」，各判處有期徒刑六月，並各減為有期
徒刑三月確定，並提出該刑事判決為證云云。惟查民、刑事訴訟
程序所適用之法規不同，二者所規定之證據法則亦有不同，是民
事法院得依自行調查證據之結果形成心證，判斷上訴人起訴所主
張事實之有無，而不受刑事法院認定事實之拘束。且相關刑案二
審判決之所以認上訴人並未退股，理由其中之一係以公司法並無
「退股」制度，須以股權轉讓契約為憑，並依公司法之規定為股
份之移轉為其論據。然閩台公司為一家族企業，此觀會議紀錄記
載之股東均為兩造及其兄弟姊妹至明，且閩台公司就有關股份轉
讓事，均以會議紀錄退股方式為之，此有上訴人於刑事案件二審
審理時提出閩台公司六十二年九月三十日會議紀錄可稽。被上訴
人所謂上訴人於系爭會議退股，即是將上訴人原持有閩台公司之
股份，因分配可得資產二千八百四十八萬元（另嗣後再分得二百
六十四萬元）為對價後，已合意移轉殆盡。則上訴人既已將其持
有閩台公司股份轉讓，並已取得對價，則嗣後閩台公司縱有增資
、減資，均與上訴人無涉，上訴人主張被上訴人有共同偽造文書
之侵權行為或不當得利云云，不足為採。上訴人另主張被上訴人
於系爭股東會議中主導同意上訴人原持有閩台公司百分之十股份
應增為百分之十二云云，惟為被上訴人所否認，雖系爭股東會議
記載上訴人持有閩台公司股份比例為百分之十二，惟該會議紀錄
並未記載係由被上訴人承諾給付百分之二股份予上訴人，且上訴
人持有閩台公司之股份已於系爭股東會議中讓與殆盡，則上訴人
主張被上訴人未依系爭股東會議紀錄之承諾，將閩台公司股份移
轉予上訴人，而有債務不履行情事，乃請求被上訴人負債務不履
行責任云云，不足為採。綜上所述，上訴人主張被上訴人共同不
法將其所有閩台公司百分之十股份，在股東名簿予以塗銷，轉由
被上訴人丙○○取得，致生損害於上訴人。又被上訴人於系爭股
東會議承諾增加上訴人持有閩台公司百分之二股份，未依約履行
，致生損害於上訴人，均不足採。從而，上訴人依民法第一百八
十四條第一項前段、第一百八十五條、第一百七十九條、第一百
八十一條、第一百八十二條第二項及公司法第二十三條、民法第
二百二十五條、第二百二十六條規定請求被上訴人應連帶給付二
千四百四十三萬四千元本息。另各應給付上訴人一百七十萬元、
及二十八萬六千四百三十本息。均為無理由，不應准許等詞，為
其心證所由得。爰維持第一審所為上訴人敗訴之判決，駁回其上
訴，經核於法洵無違誤。上訴論旨，就原審取捨證據、認定事實
及解釋契約之職權行使，指摘原判決不當，求予廢棄，非有理由
。末查閩台公司為一家族企業型之股份有限公司，其股東均為兄
弟姊妹，具有股東高度信賴關係及股份轉讓受限制之特性，因並
無保護不特定多數股東需求之必要，故該公司就有關股份轉讓之
事，均以會議記錄退股方式為之，為原審認定之事實，則上訴人
轉讓其股份之方式縱與公司法規定有關股份有限公司股票轉讓之
方式不同，實為閩台公司為一家族企業型股份有限公司使然，上
訴人因股份轉讓既已得有相當代價，縱該公司嗣後再有增、減資
或解散之情事，上訴人並不因此而受有損害，其他股東亦未因此
而受有不當得利，原審認上訴人不得依侵權行為或不當得利之法
律關係，請求被上訴人賠償損害或返還不當得利，核無違背法令
情事，併此敘明。
據上論結，本件上訴為無理由。依民事訴訟法第四百八十一條、
第四百四十九條第一項、第七十八條，判決如主文。
中　　華　　民　　國　九十六　年　　五　　月　　三　　日
                      最高法院民事第六庭
                          審判長法官  許　朝　雄
                                法官  謝　正　勝
                                法官  鄭　玉　山
                                法官  吳　麗　女
                                法官  袁　靜　文
      本件正本證明與原本無異
                                      書  記  官
中　　華　　民　　國　九十六　年　　五　　月　 十五 　日
                                                      Ｅ
